臺灣高等法院刑事判決　　　　　　　　96年度上訴字第1313號
上　訴　人　台灣台北地方法院檢察署檢察官
被　　　告　甲○○
上列上訴人因被告妨害電腦使用等案件，不服臺灣臺北地方法院
96年度訴更 (一)字第1號，中華民國96年2月7日第一審判決（起
訴案號：臺灣臺北地方法院檢察署95年度偵字第9731號），提起
上訴，本院判決如下：
    主  文
原判決撤銷。
甲○○對於公署公然侮辱，處拘役伍拾日，如易科罰金以銀元參
佰元即新台幣玖佰元折算壹日；減為拘役貳拾伍日，如易科罰金
以銀元參佰元即新台幣玖佰元折算壹日。
    事  實
一、甲○○前因業務過失傷害案件，經檢察官提起公訴，先後經
    臺灣臺北地方法院、本院判處有期徒刑四月確定，其個人自
    認為原確定判決認定之事實有誤，思圖聲請再審加以救濟；
    惟未能辨明再審程序及再議程序之區別，聲請再審原應至司
    法院或所屬法院所管理之網站，查詢下載再審例稿使用，竟
    於民國（下同）九十四年二月三日深夜，在臺北縣中和市○
    ○街三十五號四樓居住處，使用電腦設備及其配偶邱燕玲向
    「中華電信股份有限公司」所申請之ＡＤＳＬ（Asymmetric
    Digital Subscriber Line，指非對稱數位式用戶線路，係
    一種利用傳統電話線來提供高速網際網路上網服務的技術）
    寬頻數據帳號連接至網際網路上之法務部所管理，提供不特
    定人聲請辦理相關業務之單一申辦窗口區（http://www.
    moj.gov.tw/eservice）網站，發現該網站提供民眾得下載
    使用之書類空白例稿之「刑事聲請再議狀－被告聲請－橫書
    .doc 」電子檔案（檔案存取位置為http://www.moj.
    gov.tw/eservice/admin/fileupload/刑事聲請再議狀（被
    告聲請）（橫書）.doc）並予以點選後，本應在其使用之電
    腦硬碟中存檔，竟因不慎直接開啟該空白ｄｏｃ檔案而在瀏
    覽器上執行ＷＯＲＤ應用程式，進而依序在該空白聲請再議
    狀之「姓名或名稱及身分證統一編號或營利事業統一編號」
    欄內輸入其個人之年籍資料即「甲○○，Ｚ0000000
    00」，「性別欄」輸入「男」，「出生年月日」欄輸入「
    ５２. ０１. ２５」，「住居所或營業所、郵遞區號及電話
    號碼」欄輸入「臺北縣中和市○○路１１６巷１３弄１１號
    ，00－00000000」，「送達代收人姓名、住址、
    郵遞區號及電話號碼」欄內輸入「同左」等個人資料，再於
    說明欄輸入「九十二偵一五一二八號」等聲請再議之內容後
    而欲存檔時，本應在被告之個人電腦上選擇「我的文件」等
    正常檔案存放路徑予以存檔，竟在存檔名稱欄上超乎尋常地
    鍵入法務部檔案主機之存檔網路位置即前揭「http://www.
    moj.gov.tw/eservice/admin/fileupload/刑事聲請再議狀
    （被告聲請）（橫書）.doc 」之法務部所管理之檔案伺服
    器端存檔路徑位置，再按下確定鍵上傳該伺服器，進而變更
    原網頁上「刑事聲請再議狀－被告聲請－橫書.DOC 」之電
    磁紀錄。甲○○雖因操作錯誤，不慎將其個人所輸入填寫之
    上開聲請狀覆蓋法務部原網頁上「刑事聲請再議狀－被告聲
    請－橫書.DOC 」而變更之；然其本人對於其自己操作電腦
    錯誤所產生之上開結果，已心知肚明，猶基於侮辱公署之意
    圖，於九十四年六月廿八日，先打電話與臺北市○○區○○
    路一段廿三號ＴＶＢＳ電視臺不知情之新聞記者金汝鑫聯絡
    陳稱：其之個人資料如姓名、身分證統一編號、出生年月日
    、住居所、電話號碼無端遭法務部刊登在該部所管理官方網
    站之「單一申辦窗口區之刑事聲請再議狀例稿檔」內，權益
    受損云云，經金汝鑫依據甲○○所傳真之上開已經覆蓋變更
    之例稿資料，上網查證無誤後，不知其中原由，誤認法務部
    的確有侵害民眾個人隱私之缺失，旋邀甲○○前去該電視台
    錄影棚以背影遮掩顏面，營造甲○○為被害人模樣方式錄影
    後，二人即至法務部反映上情，並要求公署即法務部派代表
    出面公開道歉方式予以侮辱，法務部主管業務之資訊處長陳
    泉錫因網站上之書狀例稿確有甲○○之個人資料，斯時尚未
    能即時查證究係何人所為，遂應允先向被告道歉。甲○○及
    金汝鑫所為上揭舉措，除在ＴＶＢＳ電視頻道以新聞方式公
    開向全國播出，損失法務部機關之名譽外，並經「蕃薯藤網
    站」（網址http://www.yam.com/）之蕃薯新聞轉載以「身
    家資料全上網法務部烏龍」為標題，內文刊載被告個人資料
    遭法務部無故外洩，並指摘法務部係因被告向監察院陳情，
    該部遂公佈被告個人資料報復等不實內容，嚴重影響法務部
    對外之形象。甲○○因而以上開方式公然侮辱公署法務部之
    名譽。
二、案經臺灣臺北地方法院檢察署檢察官偵查起訴。
    理  由
壹、有罪部分：
一、訊之被告甲○○對於上開情節坦誠不諱，但辯稱：其與記者
    聯絡上後，即受到記者影響，被記者牽著鼻子走，無法自主
    ，其本人並無侮辱公署之犯意，其願意就烏龍事件向法務部
    及該部資訊處長陳泉錫致歉云云。
二、經查被告已供承其前因業務過失傷害案件，經檢察官提起公
    訴，先後經臺灣臺北地方法院、本院判處有期徒刑四月確定
    ，其個人自認為原確定判決認定之事實有誤，思圖聲請再審
    加以救濟；惟未能辨明再審程序及再議程序之區別，聲請再
    審原應至司法院或所屬法院所管理之網站，查詢下載再審例
    稿使用，於九十四年二月三日深夜，在臺北縣中和市○○街
    三十五號四樓居住處，使用電腦設備及其配偶邱燕玲向「中
    華電信股份有限公司」所申請之ＡＤＳＬ（Asymmetric
    Digital Subscriber Line，指非對稱數位式用戶線路，係
    一種利用傳統電話線來提供高速網際網路上網服務的技術）
    寬頻數據帳號連接至網際網路上之法務部所管理，提供不特
    定人聲請辦理相關業務之單一申辦窗口區（http://www.
    moj.gov.tw/eservice）網站，發現該網站提供民眾得下載
    使用之書類空白例稿之「刑事聲請再議狀－被告聲請－橫書
    .doc 」電子檔案（檔案存取位置為http://www.moj.gov.
    tw/eservice/admin/fileupload/刑事聲請再議狀（被告聲
    請）（橫書）.doc）並予以點選後，本應在其使用之電腦硬
    碟中存檔，竟因不慎直接開啟該空白ｄｏｃ檔案而在瀏覽器
    上執行ＷＯＲＤ應用程式，進而依序在該空白聲請再議狀之
    「姓名或名稱及身分證統一編號或營利事業統一編號」欄內
    輸入其個人之年籍資料即「甲○○，Ｚ000000000
    」，「性別欄」輸入「男」，「出生年月日」欄輸入「５２
    . ０１. ２５」，「住居所或營業所、郵遞區號及電話號碼
    」欄輸入「臺北縣中和市○○路１１６巷１３弄１１號，0
    0－00000000」，「送達代收人姓名、住址、郵遞
    區號及電話號碼」欄內輸入「同左」等個人資料，再於說明
    欄輸入「九十二偵一五一二八號」等聲請再議之內容後而欲
    存檔時，本應在被告之個人電腦上選擇「我的文件」等正常
    檔案存放路徑予以存檔，竟在存檔名稱欄上超乎尋常地鍵入
    法務部檔案主機之存檔網路位置即前揭「http://www.
    moj.gov.tw/eservice/admin/fileupload/刑事聲請再議狀
    （被告聲請）（橫書）.doc 」之法務部所管理之檔案伺服
    器端存檔路徑位置，再按下確定鍵上傳該伺服器，進而變更
    原網頁上「刑事聲請再議狀－被告聲請－橫書.DOC 」之電
    磁紀錄。甲○○雖因操作錯誤，不慎將其個人所輸入填寫之
    上開聲請狀覆蓋法務部原網頁上「刑事聲請再議狀－被告聲
    請－橫書.DOC 」而變更之等情無誤，此並據證人即法務部
    資訊處長陳泉錫於本院審理時指述在卷，核與法務部資訊處
    資訊管理人員黃裕發及其配偶邱燕玲供述在卷，被告對於陳
    泉錫、黃裕發及邱燕玲之供詞並不爭執。此外復有法務部單
    一申辦窗口電磁紀錄使用TRACE程式檢查檔案異常修改紀錄
    及防火牆稽核檔案列印資料、中華電信查詢IP61.228.223.
    66回覆表、刑事聲請再議狀、被告聲請. 橫書.DOC 空白表
    及遭變更後列印資料、臺灣臺北地方法院檢察署92年度偵字
    第15128號案件起訴書、勘驗筆錄及會勘照片，法務部調查
    局資訊處電腦鑑識報告足憑。
三、被告雖辯稱其並無侮辱公署之意圖云云。然查被告對於其個
    人因操作錯誤，不慎將其個人所輸入填寫之上開聲請狀覆蓋
    法務部原網頁上「刑事聲請再議狀－被告聲請－橫書.DOC
    」而變更之等情，彰彰明甚，有如前述，因法務部原檔案例
    稿遭覆蓋變更後之資料即為被告當初輸入書寫之資料，被告
    當已瞭然於胸，無法諉為不知。然其竟先打電話與ＴＶＢＳ
    電視臺不知情之新聞記者金汝鑫聯絡佯稱：其之個人資料如
    姓名、身分證統一編號、出生年月日、住居所、電話號碼無
    端遭法務部刊登在該部所管理官方網站之「單一申辦窗口區
    之刑事聲請再議狀例稿檔」內，權益受損云云，嗣並前去該
    電視台錄影棚以背影遮掩顏面，營造甲○○為被害人模樣方
    式錄影，隱瞞實情謊稱其個人基本資料無端遭到法務部公開
    洩漏，並偕同記者前往至法務部要求派代表出面公開道歉，
    又ＴＶＢＳ電視頻道隨後即以新聞方式公開向全國播出，損
    失法務部機關之名譽外，並經「蕃薯藤網站」（網址http:
    //www.yam.com/）之蕃薯新聞轉載以「身家資料全上網法務
    部烏龍」為標題，內文刊載被告個人資料遭法務部無故外洩
    ，並指摘法務部係因被告向監察院陳情，該部遂公佈被告個
    人資料報復等不實內容，嚴重影響法務部對外之形象。經查
    被告於偵查中亦坦承其後來上網發現例稿是自己再議資料裡
    面的個人資料，有懷疑是自己打上去的，但不知道要找誰處
    理，其本來是要請教記者如何處理，... 其與記者前去法務
    部資訊處時並沒有說網站上之資料是其自己填的，我很抱歉
    云云（偵查卷第140頁至第141頁），其中所稱其找記者只是
    要請教如何處理其操作電腦錯誤所引發之問題云云，雖非足
    採，但由此足證其已供承其與ＴＶＢＳ電視頻道之新聞記者
    金汝鑫碰面前，因法務部網站之現存資料恰為其所輸入書寫
    之資料，該資料應是其操作電腦錯誤所造成，應無疑義。然
    其竟隱瞞上情，打電話並傳真資料與不知情之新聞記者金汝
    鑫，謊稱其個人基本資料無端遭法務部洩漏公布在網站，損
    及其個人權益甚鉅云云，金汝鑫因新聞競爭見獵欣喜未及詳
    察，信以為真，因而火速聯絡被告進棚進行拍攝採訪作業，
    並隨同前去法務部找尋承辦業務之主管即資訊處長陳泉錫興
    師問罪理論，綜觀上情，遭擺佈利用為工具者，當為ＴＶＢ
    Ｓ電視頻道之新聞記者金汝鑫至明。被告竟猶稱其是被新聞
    記者金汝鑫利用牽著鼻子走云云，顯然倒果為因，推卸責任
    。再查，將上開不實事項透過記者採訪公開向全國大眾播送
    ，對無辜法務部恣意栽贓污衊，當會損及法務部對外之形象
    ，此為通常易見之事理，被告竟執意為之，若謂其主觀上並
    無侮辱法務部之意圖，孰人置信？
四、綜上，被告上開犯行已臻認定，應依法論科。
五、茲查：
(一)被告行為後，刑法業於94年2月2日修正公布，95年7 月1日
    起施行，其中與本件有關部分之第2條、第42條均業已修正
    。按「行為後法律有變更者，適用行為時之法律，但行為後
    之法律有利於行為人者，適用最有利於行為人之法律」，修
    正後刑法第2條第1項定有明文。此條規定係規範行為後法律
    變更所生新舊法律比較適用之準據法，本身尚無新舊法比較
    之問題，於新法施行後，應一律適用新法第2條第1項之規定
    ，為「從舊從輕」之比較，先予敘明。
(二)再按本次法律變更，比較時應就罪刑有關之共犯、未遂犯、
    想像競合犯、牽連犯、連續犯、結合犯，以及累犯加重、自
    首減輕暨其他法定加減原因（如身分加減）與加減例等一切
    情形，綜其全部罪刑之結果而為比較（最高法院95年5月23
    日95年度第8次刑庭會議決議參照）。爰就本件新舊法比較
    結果說明如下：
 1、修正刑法係自95年7 月1 日起施行，在此之前，刑法分則編
    有關罰金刑之貨幣單位係銀元；且依刑法分則編應處罰金者
    ，應適用罰金罰鍰提高標準條例第1 條、第4 條之規定，亦
    即應按各該具體條文制定或修正之時間先後，定其提高之倍
    數。惟被告行為後，刑法施行法增訂第1 之1 條，於95年6
    月14日經總統公布，並自同年7 月1 日起施行；該條規定：
    「中華民國94年1 月7 日刑法修正施行後，刑法分則編所定
    罰金之貨幣單位為新臺幣。94年1 月7 日刑法修正時，刑法
    分則編未修正之條文定有罰金者，自94年1 月7 日刑法修正
    施行後，就其所定數額提高為30倍。但72年6 月26日至94年
    1 月7 日新增或修正之條文，就其所定數額提高為3 倍」。
    亦即自95年7 月1 日起，刑法分則編所定罰金之貨幣單位，
    由原來之銀元改為新臺幣；且94年1 月7 日刑法修正時，刑
    法分則編未修正之條文定有罰金者，自95年7 月1 日起，有
    關罰金之數額提高為30倍。本案被告係犯刑法第140條第2項
    、第1項之侮辱公署罪有罰金刑之處罰，且於94年1月7日時
    未經修正，依增訂刑法施行法第1之1條之規定，其罰金以新
    臺幣為單位，數額應提高30倍。此規定因屬前揭罰金罰鍰提
    高標準條例第1條但書所稱之「法律已依一定比率規定罰金
    或罰鍰之數額或倍數」，自應優先適用，另修正後刑法第33
    條第5款亦已將罰金刑調整為新臺幣1,000元以上，以百元計
    算，故依前述標準換算後，本條項罰金刑度部分已變更為「
    新臺幣30,000元以下，新臺幣1,000元以上」，然依被告行
    為時之刑罰法律，即罰金罰鍰提高標準條例第1條前段及修
    正前刑法第33條第5款規定之罰金最低額銀元1元計算，該罪
    之罰金刑最高為銀元1,000元，最低額為銀元1元，若換算為
    新臺幣，最高額雖與新法同為新臺幣30,000元，然最低額僅
    為新臺幣3元。因此，比較上述修正前、後之刑罰法律，自
    以被告行為時關於科處罰金刑之法律較有利於被告。
 2、另有關易科罰金之規定，修正前刑法第41條第1項前段規定
    「易科罰金以一元以上三元以下折算一日」，而被告行為時
    之易科罰金折算標準，據修正前罰金罰鍰提高標準條例第2
    條前段規定，就其原定數額提高為100倍折算1日，則被告依
    行為時之易科罰金折算標準，應以銀元100元以上300元以下
    即新臺幣300元以上900元以下折算1日；然修正後刑法第41
    條第1項前段規定：「易科罰金以新臺幣一千元、二千元或
    三千元折算一日」，經比較新舊法結果，以修正前之規定，
    較有利於被告，則應依刑法第2條第1項後段規定，適用修正
    前之刑法第41條第1項前段規定，定易科罰金之折算標準。
六、核被告上開所為，應成立刑法第140條第2項、第1項之公然
    侮辱公署罪。被告利用不知情之電視台新聞記者向全國公開
    播放上開不實訊息，以及使不知情之網路業者將該不實訊息
    張貼於網站上供不特定之民眾上網點選瀏覽，毀損法務部之
    聲譽，而侮辱之，應論以間接正犯。
七、原審未察，基以「本件依現存之證據資料，尚不足認被告係
    故意變更法務部之電磁紀錄，而將其個人資料刊登於法務部
    網站，或利用上開操作不慎之結果，而故意於ＴＶＢＳ新聞
    記者採訪時為不實之說明，自難認被告有侮辱公署之故意。
    」，而就被告被訴公然侮辱公署部分，遽為被告無罪之諭知
    ；並就被告被訴之加重破壞電磁紀錄罪嫌部分，另為公訴不
    受理之判決諭知，均有違誤（其中被訴之加重破壞電磁紀錄
    罪嫌部分，應不另為公訴不受理之判決諭知，理由詳後）。
    從而，檢察官上訴意旨指稱原審此部分判決有所不當，為有
    理由，應由本院加以撤銷改判。爰審酌被告曾有偽造文書、
    妨害兵役治罪條例、業務過失傷害、普通傷害等犯罪前科（
    於本案不成立累犯）素行不佳，因自己操作電腦不慎，造成
    法務部之例稿檔案資料遭覆蓋消失，竟栽贓嫁禍於法務部，
    利用不知情之記者以及網路業者以遂侮辱目的，影響法務部
    之聲譽，事後又推諉強辯，且未善盡回復法務部聲譽之責任
    ，法務部方面則請求法院依法制裁等情，爰量處如主文所示
    之刑，並依修正前之刑法第41條第1項前段之規定諭知易科
    罰金之折算標準。又查被告前開公然侮辱公署犯罪之時間在
    96年4月24日之前，且符合中華民國九十六年罪犯減刑條例
    得予減刑之條件，本院爰依法減輕其刑二分之一，並依修正
    前之刑法第41條第1項前段之規定諭知易科罰金之折算標準
    。
貳、不另為公訴不受理諭知部分：
一、公訴意旨略以：被告甲○○於九十四年二月三日深夜，在臺
    北縣中和市○○街三十五號四樓居住處，使用電腦設備及其
    配偶邱燕玲向「中華電信股份有限公司」所申請之ＡＤＳＬ
　　寬頻數據帳號連接至網際網路上之法務部所管理，提供不特
    定人聲請辦理相關業務之單一申辦窗口區（http://www.
     moj.gov.tw/eservice）網站，發現該網站提供民眾得下載
    使用之書類空白例稿之「刑事聲請再議狀－被告聲請－橫書
    .doc 」電子檔案（檔案存取位置為http://www.moj.gov.
    tw/eservice/admin/fileupload/刑事聲請再議狀（被告聲
    請）（橫書）.doc）並予以點選後，竟直接開啟該空白ｄｏ
    ｃ檔案而在瀏覽器上執行ＷＯＲＤ應用程式，進而依序在該
    空白聲請再議狀之「姓名或名稱及身分證統一編號或營利事
    業統一編號」欄內輸入「甲○○，Ｚ000000000」
    ，「性別欄」輸入「男」，「出生年月日」欄輸入「５２.
    ０１. ２５」，「住居所或營業所、郵遞區號及電話號碼」
    欄輸入「臺北縣中和市○○路１１６巷１３弄１１號，00
    －00000000」，「送達代收人姓名、住址、郵遞區
    號及電話號碼」欄內輸入「同左」等個人資料，再於說明欄
    輸入「九十二偵一五一二八號」等聲請再議之內容後，竟在
    存檔名稱欄上超乎尋常地鍵入法務部檔案主機之存檔網路位
    置即前揭「http://www. moj.gov.tw/eservice/admin/fi
    leupload/刑事聲請再議狀（被告聲請）（橫書）.doc 」之
    法務部所管理之檔案伺服器端存檔路徑位置，再按下確定鍵
    上傳該伺服器，進而變更原網頁上「刑事聲請再議狀－被告
    聲請－橫書.DOC 」之電磁紀錄，致生損害於法務部對於書
    類空白例稿電子檔案管理之正確性，因認被告涉有觸犯刑法
    第三百五十九條、第三百六十一條之加重破壞電磁紀錄罪嫌
    云云。
二、按告訴乃論之罪，未經告訴者，法院應諭知不受理之判決，
    刑事訴訟法第三百零三條第三款定有明文。又所謂「未經告
    訴」者，乃指未經合法告訴之意，若非告訴權人，誤其有告
    訴權而提出「告訴」，其告訴仍不合法，若別無告訴權人為
    合法告訴之提出，則法院仍應以該案件未經告訴為由，依上
    開規定為不受理判決之諭知；而如被害人為機關時，則應由
    該機關有監督權之長官代表告訴，始為合法，此有最高法院
    八十二年度台非字第二三一號判決要旨可資參照。
三、次按，刑法第三百五十九條之破壞電磁紀錄罪，依同法第三
    百六十三條之規定，須告訴乃論，至同法第三百六十一條之
    規定，公訴人認屬獨立之罪名云云，並提出立法院第九十二
    卷第二十六期公報一份在卷為證（九十二年四月二十四日立
    法院第五屆第三會期司法委員會第十六次全體委員會議紀錄
    ），本院就此先行說明如下：
  (一)按法律解釋應以文義解釋為先，有複數解釋之可能性時，則
    繼以論理解釋或社會學之解釋，就法文文義上可能之意義加
    以限定之操作，論理解釋或社會學之解釋結果，與文義解釋
    結果相抵觸時，如不超過文義或立法旨趣之預測可能性時，
    仍從論理解釋或社會學之解釋結果；而體系解釋、法意解釋
    、比較解釋、目的解釋及合意解釋，合稱為論理解釋。又所
    謂「體系解釋」係指以法律條文在法律體系上之地位，即依
    其編章節條項款之前後關連位置，或相關法條之法意，闡明
    規範意旨之解釋方法。此項解釋方法能維護整個法律體系之
    一貫及概念用語之一致，在法解釋上確具價值，蓋每一法律
    規範係屬一整體，其條文之解釋，自亦應本諸論理之作用，
    就整個體系構造加以闡釋，以維護各個法條之連鎖關係，而
    參諸刑法第三十六章妨害電腦使用罪之編排方式為：刑法第
    三百五十九條規定「無故取得、刪除或變更他人電腦或其相
    關設備之電磁紀錄，致生損害於公眾或他人者，處五年以下
    有期徒刑、拘役或科或併科二十萬元以下罰金。」、同法第
    三百六十一條規定「對於公務機關之電腦或其相關設備犯前
    三條之罪者，加重其刑至二分之一。」、同法第三百六十三
    條則規定「第三百五十八條至第三百六十條之罪，須告訴乃
    論。」，上開法律條文之編排方式，核與刑法第二十三章傷
    害罪中，刑法第二百七十七條「傷害人之身體或健康者，處
    三年以下有期徒刑、拘役或一千元以下罰金。犯前項之罪因
    而致人於死者，處無期徒刑或七年以上有期徒刑；致重傷者
    ，處三年以上十年以下有期徒刑。」、同法第二百八十條「
    對於直系血親尊親屬，犯第二百七十七條或第二百七十八條
    之罪者，加重其刑至二分之一。」、及同法第二百八十七條
    「第二百七十七條第一項、第二百八十一條、第二百八十四
    條及第二百八十五之罪，須告訴乃論。但公務員於執行職務
    時，犯第二百七十七條第一項之罪者，不在此限。」，兩者
    間法律條文之編排方式均屬相同，而參照最高法院十九年上
    字第一九六二號判例要旨「本案原審及第一審判決均認上訴
    人毆傷某氏，係犯刑法第二百九十三條第一項之罪，依同法
    第三百零二條規定，該罪須告訴乃論，雖某氏係上訴人之直
    系尊親屬，應依同法第二百九十八條規定加重其刑，然該條
    既明定為對於直系尊親屬犯第二百九十三條第一項之罪者，
    加重本刑二分之一，是加重者其刑，而所犯者仍係第二百九
    十三條第一項之罪，第三百零二條復明定為第二百九十三條
    之罪，須告訴乃論，又係以罪而不以刑，則對於直系尊親屬
    犯第二百九十三條第一項之罪者，自在告訴乃論之列。」、
    及最高法院八十年度台上字第三一四九號判決要旨「對於直
    系血親尊親屬，犯第二百七十七條之罪者，加重其刑至二分
    之一，然既係加重其刑，而所犯者如係第二百七十七條第一
    項之罪，須告訴乃論，又係以罪而不以刑為準則，則對於直
    系血親尊親屬犯刑法第二百七十七條第一項之罪，自在告訴
    乃論之列，告訴人於第一審辯論終結前已撤回其告訴，應諭
    知不受理之判決。」，顯均認刑法第二百八十條並非獨立之
    罪名，而僅屬加重其刑之規定，至是否屬告訴乃論之罪，仍
    應回歸原所犯罪名以資審酌，是依上開條文編排之體系觀之
    ，為維護法律體系解釋之一貫性，自應俱認被告所犯刑法第
    三百六十一條、同法第三百五十九條之罪，亦須告訴乃論。
  (二)至卷附之九十二年四月二十四日立法院第五屆第三會期司法
    委員會第十六次全體委員會議紀錄，雖記載法務部顏大和次
    長稱：「之所以第三百六十一條及第三百六十二條不採告訴
    乃論，是因為第三百六十一條的刑度已經有加重，所以不應
    該再適用告訴乃論，…，所以我們希望第三百六十一條及第
    三百六十二條還是維持原來的公訴罪，記得當時部長來大院
    報告時，就有委員提到電腦犯罪是否都採公訴罪的意見，以
    上意見，敬請各位指教。」，然該院會主席尤清則發言陳稱
    ：「三、針對第三百六十一條及第三百六十二條，本席認為
    似乎也應採告訴乃論。…，因此第三百六十一條及第三百六
    十二條的刑度雖然較高，但是沒有採告訴乃論，如此就無法
    達成原先立法美意。」，是上開會議紀錄似未就刑法第三百
    六十一條是否須告訴乃論乙節有所定論。佐以立法院公報第
    九十二卷第二十九期第一百四十八頁所刊登之中華民國刑法
    部分條文修正草案行政院、司法院提案條文對照表第三百六
    十三條說明欄第三項雖記載「至於第三百六十一條之罪，因
    公務機關之電腦系統往往與國家安全或社會重大利益密切關
    聯，實有加強保護之必要，故採非告訴乃論以嚇阻不法，…
    。」，惟其後經總統公布修正條文時，刑法第三百六十三條
    之立法理由第三項業經全文刪除，此有卷附之法源法律網立
    法理由、及上開立法院公報各一份在卷為憑（參見本院卷第
    二四頁、第一四八頁），而法律解釋雖亦須探究立法者於制
    訂法律時所作價值判斷及其所欲實踐之目的，以推知立法者
    之意思，以為解釋之方法（亦即歷史解釋、沿革解釋），然
    僅依上開院會紀錄，尚難認立法者於立法時業已明確說明刑
    法第三百六十一條需採非告訴乃論之意旨。
  (三)綜上所述，公訴人起訴被告犯刑法第三百五十九條、第三百
    六十一條之罪，依同法第三百六十三條之規定，應須告訴乃
    論；若未經合法告訴，公訴人即遽予起訴，依刑事訴訟法第
    三百零三條第三款之規定，法院自應諭知不受理之判決。
四、又所謂「行政機關」，依行政程序法第二條第二項規定，係
    指「代表國家、地方自治團體或其他行政主體表示意思，從
    事公共事務，具有單獨法定地位之組織。」，在此所指之「
    單獨法定地位之組織」者，係以具有經由中央或地方立法機
    關訂定該組織的法律、條例、通則或規程，即行政機關須具
    有「單獨之組織法規」、「獨立之編制和預算」以及「依印
    信條例頒發之印信」，此有最高行政法院九十一年度裁字第
    四六二號裁判要旨可參；是知行政機關係獨立之組織體，得
    以本身之名義作成決策表示於外，並發生一定之法律效果；
    而機關基於分工原則所設立之內部單位則非獨立之組織體，
    無單獨法定地位，僅分擔機關一部分之職掌，一切對外行為
    原則上均應以機關名義為之，始生效力。次按，「法務部主
    管全國檢察、矯正、司法保護之行政事務及行政院之法律事
    項。」、「法務部設左列各司、處、室：一、法律事務司。
    二、檢察司。三、矯正司。四、保護司。五、政風司。六、
    總務司。七、資訊處。八、秘書室。」，法務部組織法第一
    條、第四條定有明文，同法第十條至第十七條並依序規定上
    開司、處、室之掌理事項，顯見法務部資訊處並無單獨之組
    織法規、獨立之編制和預算及法定頒發之印信，應僅屬法務
    部之內部單位，而無為訴訟主體之能力，先予敘明。
五、經查，本件公訴人起訴被告涉犯刑法第三百五十九條之破壞
    電磁紀錄罪部分，依同法第三百六十三條之規定，須告訴乃
    論，而矧之本案僅由法務部資訊處委任該處職司法務部全球
    資訊網及全國法規資料庫系統管理及維護之設計師黃裕發向
    法務部調查局提出告訴，並未據法務部委由該機關有監督權
    之長官代表告訴，此有告訴代理人黃裕發之調查筆錄、及法
    務部資訊處刑事委任狀各一份在卷可考（參見九十四年他字
    第七一０七號卷，下稱偵一卷第三十六至三七頁、及八七頁
    ）；惟法務部資訊處僅為該部之內部單位，尚非獨立之行政
    機關，業如前述，是法務部資訊處縱有法益遭受侵害，仍應
    由法務部有監督權之首長代表提出告訴，方屬適法，本件法
    務部資訊處並無訴訟主體之能力，則其上開告訴，自難認為
    合法。又告訴乃論之罪，告訴人之告訴，須指明所告訴之犯
    罪事實及表示希望訴追之意思，始足當之。本件案發後雖曾
    由法務部以九十四年七月十五日法資字第０九四一六０二二
    三二號函要請求該部調查局協助調查被告個人隱私資料遭人
    置於該部網頁之事實，然並未表明訴追法務部遭人無故變更
    電磁紀錄之罪嫌，亦未於函文中提及欲訴追被告之意思表示
    ，嗣至本案經檢察官偵查終結前，復未就此部分表明告訴之
    意，自難認上開函文已就被告涉犯上開無故變更電磁紀錄罪
    嫌為合法之告訴。
六、檢察官提起上訴意旨雖稱：起訴或其他訴訟行為，於法律上
    必備之程式有欠缺而其情形可補正者，法院應定期間，以裁
    定命其補正，刑事訴訟法第273條第6項定有明文。又依司法
    院34年11月5日院解字第3006號解釋意旨，如為法律上必須
    具備之程式，而其情形又非不可補正者，法院應先酌定期間
    命其補正，於當事人不補正時，始得予以駁回。本件被害人
    法務部係於95年3月9日始悉本件行為人係被告甲○○，並在
    95年4月7日之告訴期間內，於偵查中，由法務部資訊處第一
    科設計師黃裕發代表法務部，以言詞當庭向檢察官提出告訴
    ，嗣於95年6月27日提起公訴之事實，有95年3月9日法務部
    電腦遭入侵案鑑識報告、95年4月7日訊問筆錄及本件起訴書
    各一份附卷可稽。是縱令告訴代理人以言詞提出告訴時未提
    出委任狀而有所疏漏，惟此並非不可補正事項；而本件告訴
    期間係於95年9月9日始屆期，乃原審於繫屬後，始終未裁定
    命補正，尤其於第一次開庭95年8月9日時，未作任何諭知，
    即令當事人雙方進行實質之準備程序，且於95年8月30日批
    示進行單通知「告訴人法務部」於95年9月14日到庭，致當
    事人以為本件告訴已合法，依前開司法院之解釋，原審未先
    酌定期間命補正即逕予不受理判決駁回，其判決自屬違法。
    再者，告訴人另於95年9月14日當庭補提委任狀，依上說明
    ，逾告訴期間之不利益不應由告訴人承擔，故應認告訴之完
    整性業已補正溯及於95年4月7日生效。另此次之告訴代理人
    其後雖變更為陳信德，惟此與機關同一性無悖，並不影響告
    訴之合法性云云。然查因本件出面提出告訴之人黃裕發係法
    務部資訊處設計師，業據其供述在卷，雖嗣提出法務部資訊
    處刑事委任狀；惟法務部資訊處僅為該部之內部單位，尚非
    獨立之行政機關，是法務部資訊處縱有法益遭受侵害，仍應
    由法務部有監督權之首長代表提出告訴，方屬適法，本件法
    務部資訊處並無訴訟主體之能力，則黃裕發之上開告訴，自
    難認為合法。再者告訴乃論之案件，未經合法告訴即不得逕
    行起訴，否則依法即應為公訴不受理之判決。本件被告被訴
    涉犯刑法第三百五十九條、第三百六十一條之罪，須告訴乃
    論，既屬告訴乃論之罪，未經合法告訴即不得起訴，檢察官
    率而提起公訴，於法即有未合。雖按告訴乃論之罪，如得為
    告訴之人在偵查中未向檢察官或司法警察官提出告訴者，固
    得於事實審法院審理中，為欠缺追訴條件之補正，但告訴人
    仍應以書狀或言詞向檢察官或司法警察官補行告訴，並由檢
    察官或司法警察官將告訴狀或筆錄移送法院，法院始得為實
    體上判決。（最高法院77年度台上字第1035號判決意旨參照
    ）經查即便本件被害人法務部於原審95年9月14日審理期日
    變更告訴代理人為陳信德，並提出法部長名義所出具之委任
    狀到院，然依舊未履踐合法告訴程序，不生補正告訴之法律
    效果。且查上訴意旨既指稱法務部係於95年3月9日始悉本件
    行為人係被告甲○○，則依其所述本件告訴期間係於95年9
    月9日即行屆期，然迄法定告訴期間屆滿前未經補正合法告
    訴程序。綜上所述，本件既未經告訴權人合法告訴，揆諸上
    開規定及說明，然因公訴人此部分與前開有罪之部分具有裁
    判上一罪之牽連關係，本院爰不另為公訴不受理之判決諭知
    。
據上論斷，應依刑事訴訟法第369條第1項前段、第364條、第299
條第1項前段，刑法第140條第2項、第1項、第2條第1項、修正前
第41條第1項前段，刑法施行法第1條之1第1項、第2項前段，修
正前罰金罰鍰提高標準條例第2條、現行法規所定貨幣單位折算
新台幣標準條例第2條，中華民國九十六年罪犯減刑條例第2條第
1項第3款、第7條、第9條，判決如主文。
本案經檢察官曾忠己到庭執行職務。
中　　華　　民　　國　　96　　年　　11　　月　　22　　日
 　　　　　 刑事第九庭審判長法　官　劉景星
                            法　官　王敏慧
                            法　官　周盈文
以上正本證明與原本無異。
如不服本判決，應於收受送達後十日內向本院提出上訴書狀，其
未敘述上訴之理由者並得於提起上訴後十日內向本院補提理由書
（均須按他造當事人之人數附繕本）。
                            書記官　余姿慧
中　　華　　民　　國　　96　　年　　11　　月　　22　　日
附錄：本案論罪科刑法條全文
刑法第 140 條  （侮辱公務員公署罪）
於公務員依法執行職務時，當場侮辱，或對於其依法執行之職
務公然侮辱者，處六月以下有期徒刑、拘役或一百元以下罰金。
對於公署公然侮辱者亦同。
